【裁判字號】    89,附民,7
【裁判日期】    890913
【裁判案由】    損害賠償
【裁判全文】
福建金門地方法院刑事附帶民事訴訟判決                八十九年度附民字第七號
    原      告  丙○○
    訴訟代理人  丁○○
    複 代理 人  乙○○
    被      告  甲○○
右列被告因八十九年度易字第三一號妨害名譽案件，經原告提起附帶民事訴訟，本院
判決如左：
    主  文
被告應於金門日報與金門晚報第一版，均以壹單位即八公分乘以二十二公分之面積，
刊登如附表二所示之道歉啟事各一日。
被告應給付原告新台幣伍拾萬元整，及自民國八十九年八月十日起至清償日止按年息
百分之五計算之利息。
原告其餘之訴駁回。
訴訟費用由被告負擔五分之四；餘由原告負擔。
本判決第二項於原告以新台幣貳拾萬元為被告供擔保後，得假執行。
原告其餘假執行之聲請駁回
    事  實
一、原告方面：
    （一）聲明：
              (1)被告應將（附表一）所示道歉啟事全文在金門日報與金門晚報第一
                版以半版面之篇幅登載一日。
              (2)被告應給付原告新台幣一千萬元整，及自民國八十九年八月十日起
                至清償日止按年息百分之五計算之利息。
              (3)原告願供擔保，請求准於宣告假執行。
    （二）陳述：原告丙○○為福建省金門縣第四屆立法委員選舉之候選人之一，因
                選情激烈，詎被告甲○○於民國八十七年十二月四日即選舉投票前
                一日下午四時許，親往福建金門地方法院檢察署檢舉名城有線電視
                負責人及選舉委員會涉嫌背信，而多名記者等在場採訪之際，竟基
                於意圖散布於眾之犯意，而當眾傳述稱「丙○○為期壟斷地區媒體
                ，坊間盛傳他（指丙○○）投資名城有線電視兩千萬元，而以他每
                個月月薪十四萬元，究竟錢從哪裡來？顯示財路不明，有欺騙民眾
                之嫌」等不實言語，向採訪記者傳述，藉以拉抬選舉聲勢，而足生
                損害於丙○○名譽。故依民法第一八條、第一八四條第一項、第一
                九五條第一項請求右揭損害賠償。
      (三)證據：福建金門地方法院檢察署檢察官八十九年度偵續（一）字第一號起
                訴書影本一份。
二、被告方面：
    （一）聲明：駁回原告之訴。
    （二）陳述：伊縱使有懷疑丙○○投資名城二千萬，然依一般社會通念，此並非
                不名譽之事，而非專以原告丙○○主觀的認定，且依司法院大法官
                會議解釋第五０九號解釋意旨精神，亦不能以誹謗罪之刑責相繩，
                更何況伊根本未說出上開言論，都是記者自行推論，非伊之原意，
                所以原告民事之請求無理由。
     理  由
一、原告主張伊為福建省金門縣第四屆立法委員選舉之候選人之一，競選連任而選情
    激烈，詎被告甲○○現任國大代表及新黨第四屆立法委員全國不分區被提名人，
    於在選舉投票前夕，在福建金門地方法院檢察署檢舉名城有線電視負責人及選舉
    委員會涉嫌背信，多名記者等在場採訪之際，竟基於意圖散布於眾之犯意，而當
    眾傳述稱「丙○○為期壟斷地區媒體，坊間盛傳他（指丙○○）投資名城有線電
    視兩千萬元，而以他每個月月薪十四萬元，究竟錢從哪裡來？顯示財路不明，有
    欺騙民眾之嫌」等不實言語，向採訪記者傳述，而足生損害於伊名譽等語。被告
    則以縱使有懷疑丙○○投資名城二千萬，然依一般社會通念，此並非不名譽之事
    ，而非專以原告丙○○主觀的認定，更何況伊根本說未出上開言論，都是記者自
    行推論，資為抗辯。
二、經查：被告甲○○已於偵查中供稱：當天（指八十七年十二月四日）伊認為一個
    有線電視台，起碼有幾千萬的投資，而名城有線電視的總經理陳清煌是丙○○的
    弟弟，加上該電視台在金門縣選舉委員會所購買的時段播放丙○○的競選廣告，
    因而質疑並推斷丙○○有電視台的股份等語（參偵卷八十七年度選偵字第一五號
    卷第四十七頁背面及第四十八頁、八十八年度偵續字第三號卷第九十二頁正面及
    背面）。且有證人林宗成、倪國炎於偵查時結證證述甚詳，復有八十七年十二月
    五日金門晚報及中央社供稿副本附卷可證，被告甲○○顯然有公然傳述上開言論
    。次查：被告甲○○公然傳述此虛構不實之事實，使人誤以為告訴人丙○○有掌
    控名城有線電視台巨額股權，據以不法操控壟斷地區媒體為己宣傳造勢，並刻意
    隱匿該筆巨額財產未依法申報，足使丙○○之人格尊嚴遭受嚴重懷疑，而產生負
    面之評價，對於告訴人丙○○之名譽，客觀上顯然有受損害詆毀之侵害，亦甚灼
    然。
三、按司法院大法官會議解釋第五０九號解釋意旨，謂被告之舉證責任將有相當程度
    之減輕，嗣後不能僅以行為人不能證明其言論內容為真實即以刑責相繩。除行為
    人得提出相當證據證明所涉及之事實並非全然子虛烏有外，檢察官、自訴人或法
    院仍應證明行為人之言論係屬虛妄，諸如出於明知其為不實或因輕率疏忽而不知
    其真偽等情節，始屬相當。又雖公職人原因其公職身份，應受國民之監督，種種
    關於其本身之私德、財產等事項，自得為適當之報導與評論，為此等評論出於一
    般民眾或大眾傳播媒體之手，以監督公職人員為目的者，為法之所許。惟本件被
    告甲○○根本未提出任何相當證據證明所涉及之事實並非全然子虛烏有，且被告
    顯然並非無考證之餘裕時間，僅單憑個人從坊間之傳聞，竟率然於媒體之前公然
    傳述並非善意，主觀上顯有侵害原告名譽之故意，實甚明灼。
四、次按不法侵害他人之身體、健康、名譽、自由、信用、隱私、貞操，或不法侵害
    其他人格法益而情節重大者，被害人雖非財產上之損害，亦得請求賠償相當之金
    額。其名譽被侵害者，並得請求回復名譽之適當處分，民法第一百九十五條第一
    項訂有明文。再按名譽權及姓名權被侵害者，關於非財產上之損害，加害人雖亦
    負賠償責任，但以相當金額為限。所謂相當，自應以實際加害情形與其名譽權之
    影響是否重大、及被害人之身分地位與加害人經濟狀況等關係定之，最高法院四
    十七年台上字第一二二一號判例可資參照。爰審酌原告具中央民意代表之身分，
    且為福建省金門縣第四屆立法委員選舉之候選人之一，以求競選連任等社經地位
    、教育程度等一切情狀考量。另被告甲○○則曾為國小校長，行為時現任國大代
    表等身份，應認原告丙○○請求被告甲○○賠償侵害名譽權之非財產上損害賠償
    以五十萬元為適當。原告再請求被告在金門日報與金門晚報第一版以半版面之篇
    幅刊登如附件所示之道歉啟事，爰審酌刊登內容字體之多寡，對原告名譽之影響
    、原告之身分地位、被告之資力等一切情況，應認原告請求被告於金門日報與金
    門晚報第一版，均以壹單位即八公分乘以二十二公分之面積，刊登如附表二所示
    之道歉啟事各一日，應為適當。
五、從而原告依據民法第一八條、第一八四條第一項、第一九五條第一項請求如主文
    第一項、第二項所示之損害賠償，並登報道歉回復名譽為有理由，應予准許。請
    求逾越之部分，認無理由，應予駁回。
六、原告陳明願供擔保，聲請宣告假執行，經核其勝訴部分，並無不合，原酌定相當
    擔保金額准許之；至原告敗訴部分，其假執行之聲請，已失所附麗，應予駁回。
七、據上論結，本件原告之訴為一部有理由、一部無理由、民事訴訟法第七十九條、
    第三百九十條第二項、刑事訴訟法第五百零二條第二項、第一項，判決如主文
中    華    民    國        八十九    年      九        月      十三    日
                                      福建金門地方法院刑事庭
                                          法  官   吳振富
右正本證明與原本無異
對於本判決如不服非對刑事判決上訴時不得上訴並應於送達後十日內向本院提出上訴
狀
                                          書記官    董培祥
中    華    民    國      八十九    年        九    月        十三  日


司法院資訊處製作；財團法人民間司法改革基金會備份。
